臺灣臺南地方法院刑事判決　　　　　　　 95年度訴字第997號
公　訴　人　臺灣臺南地方法院檢察署檢察官
被　　　告　甲○○
選任辯護人　邱國逢律師
　　　　　　薛西全律師
被　　　告　乙○○
　　　　　　　　　　現於臺南看守所羈押中
指定辯護人　陳清白律師
上列被告等因殺人未遂案件，經檢察官提起公訴（95年度營偵字
第494號），本院判決如下：
    主  文
甲○○、乙○○共同殺人未遂，甲○○累犯，各處有期徒刑玖年
，均褫奪公權陸年。
扣案之菜刀壹把沒收。
    事  實
一、甲○○前因違反動產擔保交易法案件，經臺灣高雄地方法院
    判處有期徒刑3月確定，並於民國（下同）90年4月17日易科
    罰金執行完畢。乙○○為甲○○之同居人，且為庚○○之母
    親，其與庚○○屬家庭暴力防治法第3條第3款所稱之家庭成
    員。乙○○及甲○○因庚○○之性向交友問題，與庚○○曾
    生齟齬，乙○○及甲○○因此與庚○○感情不睦。於95年3
    月15日晚上11時許至同年月16日凌晨1時30分許間之某時，
    庚○○在高雄縣某處因不明原因遭不詳人士擊傷後腦後，於
    同年月16日凌晨1時30分許，以電話與乙○○聯繫告知其受
    傷之事，乙○○於詢問庚○○所在之相關位置後，表示要親
    自前來搭載庚○○返回嘉義。後乙○○即通知甲○○前往尋
    找庚○○，甲○○友人俞興忠受甲○○之託駕車載甲○○前
    往位於高雄縣鳳山市○○路之三百碼高爾夫球場門口搭載庚○○。嗣俞興忠將甲○○、庚○○載至位於高雄縣鳳山市○○○路上之肯夢KTV，甲○○與乙○○以電話聯絡後，乙○○即向壬○○借用車牌號碼YM－8608號自用小客車，並為了
    防身之用，而攜帶其所有原放置於其嘉義市○○路297號住
    處廚房內之菜刀一把，將該菜刀置放在隨身攜帶之皮包內，
    於同日凌晨約3時許自嘉義市駕車至高雄市○○路旁之檳榔
    攤搭載甲○○、庚○○，沿省道北上，於同日上午7時23 分
    許，途經國道中山高速公路新營交流道附近，乙○○提議為
    讓庚○○清洗傷口，進入位於臺南縣新營市○○街15號之欣
    園汽車旅館休息，於該旅館115號房內，庚○○進入浴室清
    洗傷口，乙○○因庚○○之交友問題責備庚○○，庚○○回
    罵乙○○，甲○○亦因而與庚○○發生口角，甲○○、乙○○即憤而基於共同殺人之犯意聯絡，由乙○○提供其自嘉義
    住處攜出之菜刀予甲○○持以進入浴室，接續朝庚○○之頭
    部、頸部砍殺數刀，庚○○見狀即以手臂抵擋，嗣因甲○○
    不斷持刀揮砍庚○○之頭部、頸部及身體，庚○○無法抵擋
    甲○○之攻擊，即佯裝昏倒。甲○○見庚○○已無任何反應
    ，便將庚○○拖出浴室，抬至上開駕駛前來停放於115號房
    附屬車庫內之汽車後座，並以事先購買之報紙覆蓋庚○○之
    全身，甲○○、乙○○並返身進入浴室清理庚○○留下之血
    跡。後庚○○聽聞甲○○、乙○○返回浴室內清洗血跡之聲
    音，即起身開啟車門欲逃離，此時又恰遇甲○○步出房門走
    到車庫，甲○○見庚○○已清醒即又返回房間內，庚○○則
    於緊張之際快速在車庫內關閉之鐵捲門旁牆壁四處摸索，試
    圖尋找開啟車庫鐵捲門之開關，惟尚未找到，甲○○已自房
    間內取出該把菜刀，接續前開殺人之犯意，朝庚○○砍殺數
    刀，庚○○則以手臂抵擋，並順勢將甲○○推開後，見車庫
    鐵捲門下方，有該旅館為避免房客未注意將汽車引擎熄火，
    導致車庫鐵捲門完全關閉後，室內通風不良發生一氧化碳中
    毒之情形，而故意設計使車庫鐵捲門無法完全關閉，所留近
    20 公分之空隙，即全身臥倒於地試圖由該空隙鑽出逃離，
    而於鑽出之際，左小腿部分又遭甲○○持該把菜刀砍殺1刀
    ，嗣庚○○為求活命仍奮力由該空隙鑽出車庫，跑至該旅館
    入出口處之服務檯向服務檯人員求救，而甲○○、乙○○見
    事跡敗漏，未及退還房間鑰匙及辦理退房手續，即迅速自上
    開房間車庫駕駛上開車輛，衝出該旅館之入出口處，疾速駛
    離現場，庚○○則經送醫急救而幸得保全性命，惟仍因遭受
    甲○○之砍殺而受有頭部外傷、頭皮撕裂傷、氣腦、全身多
    處切割傷，包括頭部4公分、脖子18×3公分、7×0.5公分、
    4.5 ×0.5公分、左臉11×2.5公分、左肩18.5×2.5公分、
    左後背10×1.5公分、3×0.5公分、右手背8×3公分、7×2
    公分、右前臂4×1公分、左肩5×1公分、左手掌3公分、左
    手掌背內側10×1公分、左手腕4×1公分、左手臂7.5×2.5
    公分、8×2.5公分、5×1.5公分、9×3公分、4.5×1.5公分
    、左手肘6×3公分、左小腿1×5公分等切割傷之傷害。嗣經
    該旅館之服務檯人員報警處理後，甲○○及乙○○即於同日
    下午自動向警方投案，且經警循線扣得上開車牌號碼YM－
    8608 號自用小客車，及於其後車廂內扣得上開菜刀1把。
二、案經庚○○訴由臺南縣警察局新營分局報告臺灣臺南地方法
    院檢察署檢察官偵查起訴。
    理  由
壹、程序方面：按被告以外之人於審判外之言詞或書面陳述，除
    法律有規定者外，不得作為證據，刑事訴訟法第159條第1項
    定有明文。查證人庚○○、辛○○、丙○等人於警詢之證述
    ，以及證人即被告乙○○於95年3月17日警詢時之證述，係
    被告甲○○以外之人於審判外之陳述，且被告甲○○不同意
    作為證據，原則上不得作為認定被告犯罪之證據資料，另亦
    無證據證明前開證人於警詢中之陳述具有刑事訴訟法第159
    條之2所示「具有較可信之特別情況，且為證明犯罪事實存
    否所必要」之回復證據能力之外部情況要件，是前揭證人於
    警詢之證述，應不得採為本案證據。
貳、實體方面
一、甲○○部分
(一)、訊據被告甲○○固坦承其在欣園汽車旅館115號房內浴室曾
    因與庚○○口角後，持乙○○攜帶之菜刀砍庚○○，並將庚○○抬到汽車後座，事後並返回浴室內清洗血跡，並於庚○○逃離後，由乙○○駕車搭載其離開等情，惟否認其有殺人
    之犯意，辯稱在欣園汽車旅館浴室內係庚○○先持刀欲砍殺
    伊，伊出於防衛始奪刀砍庚○○，後庚○○站起來跑走，伊
    認為庚○○應該沒事，就與乙○○駕車離開云云。
(二)、經查：
  1.上開事實，業據告訴人庚○○指述歷歷，告訴人於95年4月
    11日偵查中具結證稱：伊與被告二人進入欣園汽車旅館115
    號房，準備要換掉身上的衣服清洗傷口，當時乙○○要伊不
    關浴室的門，說要擦伊的血跡，伊開始清洗要將血塊洗掉，
    約一、二分鐘後乙○○有進來問伊要不要幫忙，伊說不用，
    乙○○就走出浴室，之後不久甲○○就進來問伊要不要幫忙
    ，伊才抬頭準備跟他回應說不用時，甲○○菜刀就砍過來，
    伊就用左手臂擋他，並大聲呼喊乙○○，說老爹（即甲○○
    ）要砍伊，趕快來救伊，乙○○進來後只冷冷講了三句話「
    你不乖、你不孝順、我這樣作是為了你哥哥好，你要原諒我
    」，乙○○只是站在浴室門口看著伊，伊沒辦法被砍了幾刀
  　後就假裝昏倒，然後甲○○就拿熱水燙伊全身，一開始伊還
    能忍住，最後忍不住只好假裝被燙醒，起來後伊又問乙○○
    為何要這樣對伊，乙○○叫伊跪在浴室內讓甲○○砍，伊也
    聽乙○○的話跪在那邊，乙○○還要求伊不要大叫，其間甲○○從伊脖子砍了二、三刀，伊只好又假裝昏倒，甲○○又
    拿熱水燙伊，之後甲○○又再次往伊的脖子砍了二、三刀，
    當時伊就只能忍住不能有反應，甲○○砍完伊用熱水燙完看
    伊沒反應，乙○○就要把伊拖離浴室，伊有聽到她說伊太重
    了要甲○○來幫忙，要把伊抬到車上的後座，抬上車後，不
    知道是誰用報紙蓋住伊身上，伊有感覺躺在車子後座，甲○○把擦完血跡的布丟在伊臉上，這時伊已經在思考如何逃跑
    ，之後聽到甲○○好像到浴室去清洗，伊準備開車門離去時
    ，剛好甲○○出來看到，甲○○看了伊一眼又回頭回房間內
    ，伊趕快先把車門打開看房間的門能不能拉起來，但是這時
    又看到甲○○已經從房間把菜刀又拿出來，這時甲○○又朝
    伊砍下來，伊就趕快用手推他身體一下，並往鐵門外跑出去
    ，這時伊身體有出去，但腳又被甲○○砍了一刀，整個人跑
    出來之後，有聽到甲○○喊了一聲「慘了、死定了」，之後
    伊跑到櫃檯求救，伊有看到被告二人開車出來，伊趕快躲到
    櫃檯旁邊，避免被告二人開車撞伊，之後他們就開車加速離
    開了（見95年度營偵字第494號卷第38、39頁）；復於本院
    96年7月12日審理程序以證人身分結證稱：「（問：你們進
    入欣園汽車旅館115號房的順序為何？）我媽媽乙○○先進
    去廁所說憋尿很久了，我跟被告甲○○何人先進去我已經沒
　　有印象了，我進去汽車旅館後，把我的東西放在進去右邊的
  　椅子上。（問：你進去浴室的穿著為何？）一件內褲，手拿
    一件乾淨的衣服及洗面乳。（問：進入浴室後，被告甲○○
    及被告乙○○在房間內的位置如何？）我在浴室內，所以不
    清楚，但我媽媽有說廁所的門不要鎖，她要擦拭車上副駕駛
　　座的血跡。（問：當時在浴室內作何事？）我坐在椅子，拿
  　著蓮蓬頭慢慢清洗血塊。（問：有無請你媽媽或是被告甲○○來幫你清洗？）我沒有要我媽媽幫我，因為我媽媽怕看到
    血，且又要去清洗副駕駛座上的血跡。（問：浴室洗頭時，
    被告乙○○有跟你對話？）有的，我媽問說浴室窗口後面是
    空地嗎，我說我不知道。（問：為何後來與被告甲○○在浴
    室發生衝突？）那不是衝突，是甲○○直接進來浴室問我要
    不到幫忙，我說不用，他就拿菜刀砍我的後腦勺。（問：請
    描述砍殺的過程？）我當時用左手擋菜刀，被告甲○○有砍
    到我的頭皮。（問：你在警局說你媽媽要你跪下來，讓被告
    甲○○砍？）有的，她說不要吵，不要大叫，你不乖，這樣
    做是為了你大哥好，且當時房間內的聲音開的很大，我不確
    定是否是電視機的聲音。（問：你當時有照你媽媽所說的跪
    下來讓被告甲○○砍？）是的。（問：有無反抗？）有的，
    我用手擋。（問：你後來警詢與偵訊都說你昏倒？）我是裝
    死，否則我會被砍死，我在第一次裝死時，被告甲○○有拿
    浴室蓮蓬頭的熱水燙我，第一次我受不了有醒過來，被告甲○○繼續砍我，我就第二次裝死，被告甲○○再拿熱水燙我
    時，我也感覺不到熱水的溫度，只覺得溫溫的而已，就繼續
    裝死。（問：偵訊中說你裝死時，被告甲○○仍重複砍你二
    、三刀？）是的，那是第二次我裝死時，被告甲○○砍我後
    腦勺頸部。（問：後來為何被被告甲○○、被告乙○○抬上
    汽車？）當時是我媽媽先從浴室內把我拖到浴室門口，並說
    我太重了，叫被告甲○○一起來拖，乙○○拿了一件不知道
    是誰的衣服綁在我的左手，說這樣比較不滑比較好拖，並由
    被告甲○○把我拖上車子且蓋上報紙。（問：你被抬上車子
    後，被告二人在做何事？）我聽到水聲，且有皮鞋在木製地
    板上走來走去的聲音，還有聽到打火機的聲音。（問：後來
    為何你會遭受被告甲○○第三次的砍傷？）當我在車上後座
    的時候，我就想著要如何逃出來，是要等到他們到櫃檯還鑰
    匙時再逃出，還是現在就逃出來，另想說鐵門沒有完全緊閉
    ，大約留了二十公分的空隙，我掀開報紙，拉開後座車門時
    ，被告甲○○正好走過來看我，我就手舉起來比不要，他有
    看見我，但是沒看見我比不要，就轉回去不知道要做什麼，
    我就趁此時趕快要從車門出去，正在我摸索鐵門開關時，看
    見被告甲○○手拿菜刀過來，我就過去擋他手上的菜刀，再
    推一下，趁機鑽鐵門縫出去，就在鑽鐵門縫的時候，我又被
    砍到左大腿與左小腿，鑽出去要起步跑時，聽到被告甲○○
    喊說「死了、壞了」（台語發聲）。（問：你逃離車庫門後
    ，被告甲○○有無追出來？）沒有。（問：你後來有無看到
    被告二人開車離開汽車旅館？）沒有看到他們二人離開，但
    是我有看到一部紅色的車子用很快的速度離開。」等語（見
    本院卷(四)第76至80頁）。經核證人即告訴人庚○○於上揭相
    隔一年以上之偵查及本院審理時具結證稱之內容，前後相符
    。又證人即被告乙○○於95年3月17日偵訊時具結證稱：（
    菜刀）是甲○○拿在手上，就朝庚○○砍去，伊去阻止，甲○○就將伊撥開等語（見偵卷第8頁），又於本院審理時具
    結證稱：從頭到尾伊只看到甲○○的背影的動作，有看到刀
    刃有血，沒有辦法去算被告甲○○砍庚○○幾刀等語（見本
    院卷(三)第32頁）。另被告甲○○於95年3月17日之警詢稱：
    「（問：你與庚○○、乙○○在115室做何事？何時離開？
    詳情述之？）當時我在浴室上廁所，我聽到乙○○就念庚○○不要和男生亂搞，庚○○回應: 「是不是老爹跟你講? 」
    ，我走出就質問庚○○「你講三小」（台語發音），庚○○
    不爽回答「三小又怎樣」（台語發音），我生氣回答「要怎
    樣都可以」，庚○○就拿著衣服到浴室，隨後乙○○跟著進
    入看庚○○傷勢，我則在房間泡咖啡，聽到庚○○謾罵三字
    經，我進入浴室質詢你在罵何人？隨後就爆發衝突，大約八
    時許離開汽車賓館，我在新營高速公路交流道下車搭計程車
    至嘉義乙○○住處。（問：據你第一次筆錄供述，庚○○先
    持菜刀砍你遭奪刀反制，為何庚○○竟遭你砍頭、背、頸、
    手、腿共二十餘刀，且刀刀殺及要害，你做何解釋？）庚○○持菜刀遭我搶走，他滑倒在浴室，我氣憤見狀就揮刀猛砍
    ，庚○○徒手、腳反抗要再踹我滑倒，庚○○站立向我揮拳
    要奪刀，未奪到刀械，我此時又站立續持刀向他揮砍。（問
    ：庚○○遭砍復傷勢為何？生命跡象如何？）庚○○全身佈
    滿鮮血，呈現暈倒狀態。（問：你砍殺庚○○後，為何要將
    庚○○拖至車上並清理現場？）我於浴室先用蓮蓬頭沖洗血
    跡，再拿抹布擦拭清理乾淨。」等語（見警卷第15頁）；於
    95 年3月17日偵訊時稱：「（問：為何你發現庚○○頭部有
    砍傷，為何仍持菜刀砍殺他？）是因為我們在新營市「欣園
    汽車旅館115號房」起爭執，他就持菜刀要砍我，隨即他就
    跌倒，我就撿起他的菜刀砍庚○○，當時我的酒已退了，庚○○的酒意甚重，當時場面很混亂，我也怕鍾釆樺受傷。（
    問：既然你已清醒，為何仍砍殺庚○○將近二十刀，是否有
    殺害庚○○致死之故意，且你說庚○○要砍你，為何你身上
    一點傷都沒有？）我沒有殺害他的故意，是庚○○砍殺我，
    他要跟我拚命，後來他把我抱住，我才近距離猛砍。（問：
    事後為何沒有馬上送醫？）我們沒有叫救護車，庚○○當時
    昏倒，我就將他抬上車子後座，我就回頭去清理房間，因把
    人家弄亂要清理，後來庚○○將車門踹開，就朝我攻擊，我
    又拿起菜刀回擊，他就掙扎離開，從車庫門縫離開。（問：
    為何你們兩人不留在現場? 也沒有通知救護車救護?）我們
    有想要將他送醫，他又一直跑，想他應該不要緊，我們說駕
    車離開，因為我還有工作要忙。」等語（見偵卷第10頁）；
    又於本院95年10月20日準備程序時稱：「庚○○與被告鐘釆
    樺在欣園汽車旅館的浴室內發生爭執，我在客廳聽到就跑進
    去浴室，問庚○○說你剛剛說要誰去死，後來就打庚○○一
    巴掌，於是庚○○就拿出菜刀一把要砍殺我，我不知道菜刀
    如何來的，我就搶下菜刀並砍了庚○○，我不記得我砍殺他
    幾刀，因為他一直反抗，我就一直砍他，後來庚○○倒在地
    上，我就把他抬到車上，我返回客廳救治昏倒的被告鍾釆樺
    ，叫醒被告鍾釆樺後我就叫他去車上，我則清洗旅館浴室的
    地板血跡。後來庚○○爬起來，拿刀要砍我，於是我追他，
    他就逃跑並從車庫下方鑽出去到外面去了，我並沒有拿刀再
    砍他，我看庚○○看起來不要緊，我就與被告乙○○走了。
    」等語（見本院卷(一)第232頁）；另於本院96年5月8日審理
    程序時結證稱：「（問：你們在賓館發生何事？）庚○○在
    裡面清洗他的傷口，他媽媽在浴室外面跟他說話，我有聽到
    他向他媽媽講『你去死死 (台語)』（問：你聽到此話後如
    何反應？）我跑去問他，他說沒有我的事情，我就一巴掌打
    過去，他就拿刀衝過來，我就搶起刀起來，朝他的脖子砍過
    去。」等語（見本院卷(三)第277頁）。經核對證人即告訴人
    庚○○之證述、證人即被告乙○○之證述以及被告甲○○之
    陳述內容，就被告二人與被害人庚○○在在欣園汽車旅館
    115 室之時，被告二人與被害人庚○○之間發生口角後，甲○○確有在浴室內持刀揮砍庚○○之頭部、頸部數刀，庚○○徒手抵抗，嗣因無法抵擋而倒地之後，被告二人將庚○○
    抬到汽車後座，被告二人進入浴室清理血跡之時，庚○○乘
    機逃出車庫奔向旅館櫃檯求救，被告乙○○則駕車搭載甲○○離開等情節，互核大致相符，此部分之事實，應堪認定。
  2.被告甲○○雖否認有殺人之犯意，並否認有在車庫內再行砍
    傷告訴人之事，惟查，扣案之菜刀一把為方形之剁肉刀，刀
    刃部分長約17公分，寬約7公分，有照片2張附卷可按（見勘
    查報告第71、72頁），而該菜刀係被告甲○○於案發後放置
    在上開車輛內，為被告甲○○用以砍殺被害人庚○○之凶器
    之事實，業據被告甲○○於本院審理時供承不諱。次查，庚○○經送醫後，發現受有頭部外傷、頭皮撕裂傷、氣腦、全
    身多處切割傷，包括頭部4公分、脖子18×3公分、7×0.5公
    分、4.5×0.5公分、左臉11×2.5公分、左肩18.5×2.5公分
    、左後背10×1.5公分、3×0.5公分、右手背8×3公分、7×
    2 公分、右前臂4×1公分、左肩5×1公分、左手掌3公分、
    左手掌背內側10×1公分、左手腕4×1公分、左手臂7.5×
    2.5 公分、8×2.5公分、5×1.5公分、9×3公分、4.5×1.5
    公分、左手肘6×3公分、左小腿1×5公分等切割傷之傷害，
    有奇美醫院柳營分院95年3月16日出據之診斷證明書附卷可
    按（見警卷第63頁），告訴人所受之傷除手部之防禦傷之外
    ，以頭部、頸部之傷勢較為嚴重，頭部除4公分之切割傷之
    外，尚有氣腦之情形，頸部傷勢有三處，其中之一甚至長達
    18 公分，另左小腿處亦有5公分長之切割傷。再參以案發後
    欣園汽車旅館115室車庫內之情形，地上遺有大片血跡，牆
    上靠近鐵門開關處遺有血手掌痕跡，地上靠近房間門口處有
    散落報紙數張，有勘查報告內附照片可證，堪認證人即告訴
    人庚○○證稱被告甲○○將庚○○抬至汽車後座後，有拿報
    紙覆蓋在庚○○身上，以及發現庚○○欲自鐵門下方逃出時
    ，在車庫內尚有持刀砍傷庚○○左小腿之事實，應堪採信。
    又被告甲○○對於其將庚○○抬至汽車後座之後，又返回浴
    室清洗血跡，且於發現庚○○跑出後即與乙○○駕車離開等
    情，均不爭執。另證人即欣園汽車旅館之早班櫃檯人員莊淑
    慧於偵訊及本院審理時均結證稱，被告二人所駕駛之YM-860
    8號車輛緊跟在庚○○之後疾駛出去，未退還鑰匙等語。綜
    合上述各項證據，被告甲○○持用之凶器為大型之剁肉刀，
    下手之部位又屬頭部及頸部要害，顯有致被害人於死之意，
    於事後覆蓋報紙在被害人身上，顯係為防止他人發現被害人
    身受重傷之事實，又於離開前在案發現場清洗跡證，且於發
    現被害人逃離時又再度持刀追砍，不願被害人逃出遭人發現
    ，且於被害人逃離成功後，被告則急速逃離現場，顯係畏罪
    ，上揭客觀事實在在顯示被告甲○○持刀砍被害人之時，係
    有置被害人於死之決意，其係以殺人之犯意為之，應堪認定
    。
  3.被告甲○○雖另辯稱，在浴室內係庚○○先持刀要砍伊，伊
    為自衛才奪刀砍傷庚○○云云。惟查，凶器菜刀係被告乙○○隨身攜帶進入欣園汽車旅館115室，詳如後述，庚○○進
    入欣園汽車旅館115室之後，並無機會取得菜刀。且庚○○
    進入浴室係為清洗先前受傷之頭部傷口，當時已脫去衣服，
    身上僅剩內褲，又係在已進入浴室內清洗頭部傷口之際遭被
    告甲○○砍傷，衡諸常情，告訴人在身上未著衣物之情形攜
    帶菜刀進入浴室之可能性微乎其微，又即使攜入浴室內亦難
    以藏放而不被發現，因此被告甲○○辯稱係庚○○先持刀砍
    伊一節，即難憑採。又案發後被告甲○○身上並無明顯傷痕
    ，相較於庚○○徒手抵抗而身受重傷之情形，與一般自衛之
    情況顯然有間。從而，被告甲○○辯稱係因庚○○持刀要砍
    伊，伊為自衛才奪刀還手之情節，並不可採。被告甲○○殺
    人未遂之犯行，已堪認定。
  4.另告訴人庚○○證述關於被告甲○○持刀砍殺庚○○之過程
    有以熱水燙庚○○之情事，被告乙○○有對庚○○說「不要
    吵，不要大叫，你不乖，這樣做是為了你大哥好」等語，以
    及乙○○有命庚○○乖乖跪在地上讓甲○○砍等情事，告訴
    人庚○○所述與被告二人之供述容有出入，本院審酌，告訴
    人庚○○於送醫後檢查，身上之傷勢並無燙傷，則告訴人陳
    述被告甲○○在砍殺過程中有以熱水燙其身體之情節尚乏證
    據足以認定；又斟酌常情，告訴人所述被告乙○○有命其跪
    在地上讓甲○○砍之情節，與常情實屬相違，亦認為此部分
    之陳述缺乏證據足以認定，不足採信。然按告訴人、證人之
    陳述有部分前後不符，或相互間有所歧異時，究竟何者為可
    採，法院仍得本其自由心證予以斟酌，非謂一有不符或矛盾
    ，即應認其全部均為不可採信，尤其關於行為動機、手段及
    結果等之細節方面，告訴人之指陳，難免故予誇大，證人之
    證言，有時亦有予渲染之可能，然其基本事實之陳述，若果
    與真實性無礙時，則仍非不得予以採信（最高法院74年台上
    字第1599號判例參照）。依據前開判例意旨，本院雖認告訴
    人所述前開細節為不可採，惟綜合其他證據判斷，仍認告訴
    人就前揭基本事實之陳述為可採，併此敘明。
二、乙○○部分
(一)、訊據被告乙○○否認與被告甲○○有殺人之犯意聯絡，辯稱
    該菜刀並非其所攜入汽車旅館，在甲○○持刀砍庚○○之時
    ，其有阻止，但均遭甲○○推開，後因被告甲○○要求才幫
    忙將庚○○抬到車上，且因被告甲○○要求才駕車載甲○○
    一起離開現場云云。
(二)、經查：
  1.上開被告甲○○所持以砍殺庚○○之菜刀一把，係被告乙○○所有，且係其自嘉義住處攜出置放在上開車輛內等情，為
    被告乙○○所不爭執。而據被告乙○○自陳其攜帶該把菜刀
    之動機，係因告訴人庚○○及被告甲○○之前都曾與其有肢
    體衝突，因此其攜帶菜刀係為防身之用，則衡諸常情，該把
    菜刀應始終放在乙○○身邊，始能達到防身之作用，從而，
    依常理推斷，該把菜刀應係乙○○隨身攜帶進入欣園汽車旅
    館115室內。承上，於告訴人庚○○與被告二人發生口角之
    時，亦為被告乙○○基於與被告甲○○共同殺人之犯意聯絡
    ，提供該把菜刀予甲○○，用以砍殺庚○○，始符常情。
  2.次查，被告甲○○持刀砍殺庚○○之過程中，被告乙○○始
    終在現場，其雖辯稱有口頭及出手阻止甲○○，但遭甲○○
    推開云云，惟乙○○既在現場知悉其子庚○○遭甲○○砍殺
    之事，若其有心阻止，雖其體力無法抵抗甲○○，亦可打電
    話報警，或至房間外向旅館人員求救，並非僅有口頭及出手
    阻止之方法，惟據其自陳，其於遭甲○○推開之後，均未再
    積極另尋他法求救，則其不僅顯然未盡其對子庚○○之保護
    救助義務，亦難掩其與甲○○共謀殺害庚○○之犯意。
  3.復查，庚○○遭甲○○砍殺倒地之後，乙○○與被告甲○○
    一同將庚○○抬上汽車後座，並返回清理浴室，於庚○○逃
    離車庫之後，乙○○駕車搭載甲○○一同急速離開，而未將
    庚○○送醫救治等情，被告乙○○均不爭執。被告乙○○雖
    辯稱，其係應甲○○之要求而將庚○○抬至車上，又因甲○○要求才駕車搭載甲○○離開云云。惟查，告訴人庚○○係
    被告乙○○之親生兒子，乙○○於庚○○遭砍殺之際未設法
    相救，有未盡保護義務之責，如上所述，又於其子庚○○遭
    砍殺渾身是血倒地不起之後，未盡速將其送醫，反而先入內
    清理浴室，棄置遍體刀傷、血流全身的庚○○於汽車後座；
    嗣庚○○逃離後，並駕車搭載被告甲○○一同離開，由上開
    客觀事實足證，被告乙○○與甲○○就殺害庚○○顯有共同
    之犯意聯絡，其雖辯解係應甲○○之要求始駕車搭載其離開
    云云，即使為真實，惟其既已依自由意志決意而為上開諸行
    為，自無解於其共同殺人之罪責。綜上所述，被告乙○○先
    係提供凶器菜刀予被告甲○○用以砍殺庚○○，於甲○○砍
    殺庚○○過程中在場未予相救，再於事後與甲○○一同將庚○○抬至汽車後座，清理案發現場血跡，並駕車搭載甲○○
    逃離現場，被告乙○○顯有與被告甲○○基於殺害庚○○之
    犯意聯絡而為行為分擔，其殺人未遂之犯行，已堪認定。
三、按被告行為後，刑法部分條文業經修正，經總統於94年2月2
    日公布，並於95年7月1日施行，參酌新修正之刑法第2條第1
    項之規定，係規範行為後法律變更所生新舊法律比較適用之
    準據法，於新刑法施行後，應適用該條為「從舊從輕」之比
    較。本案涉及法律變更之部分如下：
(一)、修正施行後刑法第28條將「共同正犯」之定義「二人以上共
    同『實施』犯罪行為者」，修正為「實行」，就共同正犯實
    質意涵與範圍並未因此而有變動，自非屬犯罪後法律有變更
    ，而僅為純文字修正，則無新舊法比較適用之問題。
(二)、修正施行前刑法第47條規定：「受有期徒刑之執行完畢，或
    受無期徒刑或有期徒刑一部之執行而赦免後，五年以內再犯
    有期徒刑以上之罪者，為累犯，加重本刑至二分之一。」，
    而修正後刑法第47條第1項規定：「受徒刑之執行完畢，或
    一部之執行而赦免後，五年以內『故意』再犯有期徒刑以上
    之罪者，為累犯，加重本刑至二分之一。」。查本件被告甲○○於有期徒刑執行完畢後，五年內故意再犯本件法定刑有
    期徒刑以上之罪，不論依修正前之刑法第47條，或修正後之
    刑法第47條第1項之規定，均構成累犯，對被告而言並無有
    利或不利之情形，應逕依現行刑法第47條第1項之規定，論
    以累犯。
(三)、修正施行前刑法第37條第2項規定：「宣告六月以上有期徒
    刑，依犯罪之性質認有褫奪公權之必要者，宣告褫奪公權一
    年以上十年以下。」，而修正施行後之刑法第47條第2項規
    定：「宣告『一年』以上有期徒刑，依犯罪之性質認有褫奪
    公權之必要者，宣告一年以上十年以下褫奪公權。」，將宣
    告褫奪公權之要件限於宣告一年以上有期徒刑之情形，顯以
    修正後之新法較有利於被告。
四、核被告甲○○、乙○○二人所為，均係犯刑法第271條第2項
    、第1項之殺人未遂罪。被告二人上述犯行，有犯意聯絡及
    行為分擔，均應論以共同正犯。乙○○上開行為，另成立家
    庭暴力防治法第2條第2項之家庭暴力罪。被告二人著手殺人
    犯行而未遂，為未遂犯，依刑法第25條第2項之規定，按既
    遂犯之刑減輕之。被告甲○○前因違反動產擔保交易法案件
    ，經臺灣高雄地方法院判處有期徒刑3月確定，並於90年4月
    17 日易科罰金執行完畢，於執行完畢5年內再故意犯本件有
    期徒刑以上之罪，為累犯，應依刑法第47條第1項之規定加
    重其刑，並加後減之。被告甲○○主張其於行為後主動通知
    其弟任職高雄市政府警察局苓雅分局偵查隊偵查佐戊○○，
    符合自首之要件云云，惟按，對於未發覺之犯罪自白其為行
    為人，並接受裁判者，始符合自首之要件，刑法第62條規定
    可參，經查，本件被告甲○○於95年3月16日上午9時許以電
    話告知其弟戊○○因被害人持刀砍伊，伊才砍傷被害人之事
    ，戊○○聯絡台南縣警察局新營分局偵查佐己○○告知其知
    悉本案是何人所為，但未具體指出被告姓名，而台南縣警察
    局新營分局已於當天早上8時許接獲轄區太宮派出所通報至
    案發現場勘查，並由台南縣警察局新營分局小隊長丁○○於
    當日早上10時許至奇美醫院對被害人庚○○為初步調查之時
    ，已知悉行為人為被告甲○○，其後戊○○雖有打電話告知
    丁○○其知悉行為人是何人，但仍未告知被告之姓名，而被
    告甲○○係於當日中午12時許始依約到新營交流道由新營分
    局警員帶回等情，業據證人戊○○、己○○、丁○○於本院
    96 年5月8日審判程序具結證述在卷可按（見本院卷(三)第313
    至324頁），則被告甲○○於95年3月16日早上9時許電話告
    知其弟戊○○之時，尚未有接受裁判之意思，而係於當日早
    上10時許台南縣警察局新營分局小隊長丁○○已自被害人庚○○處知悉行為人係被告甲○○之後，甲○○始於當日中午
    12 時許現身由新營分局警員帶回接受裁判，其當時被告甲○○之犯行已經負責偵查業務之警員發覺，並不符合自首之
    要件，附此敘明。爰審酌被告乙○○係被害人庚○○之母，
    誼屬至親，竟在其子受傷待援之際，攜帶菜刀南下，與其同
    居人甲○○二人，聯手欲殺害親生子，乙○○所為已違背我
    國社會對於人倫親誼之信賴，泯滅人性，惡性重大，被告甲○○因細故即持刀對受傷欲清洗傷口之庚○○揮刀猛砍，並
    對足以致命的頭、頸部位下手，砍殺庚○○遍體鱗傷，手段
    實甚兇殘，其與乙○○二人犯後均否認犯行，難見其悔意，
    惟事後已與被害人庚○○達成和解，並斟酌二人在犯行中所
    處地位等一切情狀，就其二人分別量處如主文所示之刑，並
    分別依刑法第37條第2項之規定宣告褫奪公權如主文所示。
    扣案之菜刀1把為被告乙○○所有，為供犯罪所用之物，爰
    依刑法第38條第1項第2款之規定宣告沒收之。
五、公訴意旨另以：甲○○、乙○○二人意圖詐領保險金，而共
    同基於殺害庚○○之犯意聯絡，先由乙○○藉故以庚○○交
    友複雜且在臺北工作易生危險為由，為庚○○投保保險，而
    以乙○○或庚○○為要保人，庚○○為被保險人，分別於95
    年1月起，向不知情之保險業務員壬○○投保：（一）臺灣
    人壽保險股份有限公司（下稱臺灣人壽公司），保險期間自
    95年1月10日起，意外身故保險金為新台幣（下同）1百萬元
    之定期壽險、（二）國華人壽保險股份有限公司（下稱國華
    人壽公司），意外身故保險金為3百萬元之意外險、（三）
    泰安產物保險股份有限公司（下稱泰安產物保險公司），保
    險期間自95年3月3日起至96年3月3日止，意外身故保險金為
    3百萬元之個人責任保險。並以避免事故發生後，庚○○之
    生父及繼母將取得上開保險金為由，將上開（一）、（二）
    保險契約之受益人指定為乙○○自己，（三）保險契約則指
    定為不知情之庚○○兄長張詠傑，且要求庚○○依乙○○指
    示之內容親筆書立遺囑1紙，其內容再次強調上開保險契約
    之受益人為乙○○或張詠傑，及不願讓其生父繼承遺產之意
    思，書寫完成後即由乙○○取走保管。嗣於95年3月15日凌
    晨1時許，先由乙○○以有要事為由，撥打行動電話通知在
    臺北工作之庚○○儘速回到嘉義市○○路297號住處，而因
    庚○○有事延誤，經以電話告知乙○○後，乙○○要求庚○○改到高雄找庚○○平時稱之為「老爹」之甲○○，庚○○
    即自臺北搭車於同日下午5時許到達高雄市之火車站，再與
    甲○○聯絡，甲○○即要求庚○○自行搭計程車至位於高雄
    縣鳳山市○○○路上之「肯夢KTV」會合，待庚○○到達該
    KTV店後，甲○○即邀庚○○及不知情之友人俞興忠、3位女
    陪侍一起飲酒，至同日深夜11時許庚○○因不勝酒力而趴在
    桌上睡覺，甲○○見時機成熟，即於翌日即同年月16日凌晨
    1時許，央請俞興忠駕駛MARCH汽車，一起將庚○○載至高雄
    縣鳳山市○○路4巷5號附近後，甲○○將庚○○拉下車，並
    持鈍器朝庚○○身體重要部位之後腦重擊，意圖致庚○○於
    死，庚○○遭重擊後大喊：「老爹你在做什麼？」，甲○○
    聽聞後仍未罷手繼續重擊，後庚○○即不支倒地，遭重擊部
    位並血流不止，甲○○見庚○○受傷嚴重且已奄奄一息，以
    為將庚○○獨自一人棄置於該處，不加救治，即可致生死亡
    之結果，遂與俞興忠逕自駕車離去等語，而認被告二人此部
    分之行為與前開論罪科刑之部分為接續殺人未遂之犯行。經
    查：公訴意旨認被告此部份犯行與上揭論罪科刑部分之事實
    成立接續殺人未遂之犯行，係以證人即告訴人庚○○之證述
    、證人辛○○、壬○○之證述、以及被告乙○○之部份自白
    為據。訊據被告甲○○對於其在高雄縣鳳山市○○路4巷5號
    附近持鈍器毆傷被害人庚○○之事實堅決否認，被告乙○○
    及甲○○對於其為詐領保險金而共謀殺害被害人庚○○之事
    實亦堅決否認，並辯稱辦理保險係壬○○提議，且係庚○○
    自己同意，而書立遺囑係為防止庚○○生父領取保險金，又
    庚○○南下高雄並非乙○○要求，庚○○在「肯夢KTV」與
    甲○○喝酒至11時許即自行離開，甲○○亦不知庚○○在哪
    裡受傷等語。經查：按犯罪事實應依證據認定之，無證據不
    得推定其犯罪事實，刑事訴訟法第154條定有明文。又按告
    訴人之告訴，係以使被告受刑事訴追為目的，是其陳述是否
    與事實相符，仍應調查其他證據以資審認（最高法院52年台
    上字第1300號判例參照）。告訴人庚○○雖證稱，其係遭甲○○在高雄縣鳳山市○○路4巷5號附近持鈍器毆傷，惟上開
    事實僅有告訴人之指述，並無其他證據供參，證人辛○○雖
    證稱其有見到庚○○頭部受傷流血之事實，但辛○○之證詞
    無從證明毆傷庚○○之人即為被告甲○○，此部分之事實，
    即乏證據認定。另庚○○雖有投保臺灣人壽保險公司意外身
    故保險金為1百萬元之定期壽險、國華人壽保險公司意外身
    故保險金為3百萬元之意外險、泰安產物保險公司意外身故
    保險金為3百萬元之個人責任保險，惟國華人壽部分因事後
    未繳保險費而失效，又庚○○投保係壬○○主動提出，當時
    被告乙○○全家都要投保，但只有庚○○狀況較佳，是健康
    體，有正常收入，經壬○○評估核保可能性較高，才由庚○○投保等情，業據證人壬○○於本院96年10月16日審理時具
    結證述在卷（見本院卷(四)第11、12頁），由上揭壬○○之證
    述，雖可證明庚○○確有投意外險，但尚不足以證明被告乙○○、甲○○係為意圖詐領保險金而共謀殺害被害人庚○○
    ，此部分之事實，尚乏證據認定。而此部分之事實因與前開
    論罪科行之部分有接續犯之裁判上一罪關係，爰不另為無罪
    之諭知。
據上論斷，應依刑事訴訟法第299條第1項前段、刑法第2條第1項
前段、第28條、第271條第2項、第1項、第25條第2項、第47條第
1項、第37條第2項、第38條第1項第2款，判決如主文。
本案經檢察官癸○○到庭執行職務。
中　　華　　民　　國　　96　　年　　12　　月　　14　　日
　　　　　　  刑事第七庭  審判長　法　官  陳振謙
                                　法  官  卓穎毓
                                　法  官  高如宜
以上正本證明與原本無異。
如不服本判決應於收受本判決後10日內向本院提出上訴書狀，並
應敘述具體理由。如未敘述上訴理由者，應於上訴期間屆滿後20
日內向本院補提理由書狀（均須按他造當事人之人數附繕本）「
切勿逕送上級法院」。
                                  書記官  陳姿利
中　　華　　民　　國　　96　　年　　12　　月　　21　　日
刑法第271條
殺人者，處死刑、無期徒刑或 10 年以上有期徒刑。
前項之未遂犯罰之。
預備犯第 1 項之罪者，處 2 年以下有期徒刑。
